【裁判字號】    97,訴,1952
【裁判日期】    980804
【裁判案由】    返還土地等
【裁判全文】
臺灣桃園地方法院民事判決              97年度訴字第1952號
原      告  台灣省石門農田水利會
法定代理人  甲○○
訴訟代理人  彭成青律師
複  代理人  乙○○
被      告  丁○○
訴訟代理人  丙○○
上列當事人間請求返還土地等事件，於民國98年7 月14日辯論終
結，本院判決如下：
    主  文
被告應將坐落桃園縣龍潭鄉○○○段298 之26地號土地如附圖所
示編號A （面積4 平方公尺）、編號B （面積338 平方公尺）之
地上物（包含圍牆）拆除，並將上開土地返還原告。
被告應給付原告新台幣萬仟陸佰伍拾元，及自民國97年11
月6 日起至返還土地之日止，按月給付原告新台幣伍佰捌拾壹元
。
原告其餘之訴駁回。
訴訟費用由被告負擔十分之九，餘由原告負擔。
    事實及理由
一、按訴狀送達後，原告不得將原訴變更或追加他訴，但擴張或
    減縮應受判決事項之聲明者，不在此限。民事訴訟法第255
    條第1 項第3 款定有明文。原告起訴聲明為：「(一)被告應將
    坐落桃園縣龍潭鄉○○○段298 ─26地號土地（下稱系爭土
    地）上如附圖所示面積217 平方公尺（以實測為準）之地上
    物拆除，並將土地返還原告。(二)被告應給付原告新台幣（下
    同）44,268元，及自民國97年11月6 日起至返還占用系爭土
    地之日止，按月給付原告738 元。」，嗣於98年3 月31日具
    狀擴張訴之聲明為「(一)被告應將系爭土地上如附圖所示A （
    面積4 平方公尺）、B （面積338 平方公尺）之地上物（含
    圍牆）拆除，並將土地返還原告；被告應給付原告69,768元
    ，及自97年11月6 日起至返還占用系爭土地之日止，按月給
    付原告1,163 元。」（見本院卷第49頁），原告上開擴張訴
    之聲明，經核與上開法律規定相符，應予准許。
二、原告起訴主張：
  (一)系爭土地為原告所有，詎被告於系爭土地上搭建地上物使用
    ，占用面積如附圖所示，致原告無法使用、收益，屢經催討
    ，均置之不理。為此，依民法第767 條規定，請求被告將地
    上物拆除後返還系爭土地予原告。又被告無權占用系爭土地
    ，係無法律上之原因而受有利益，致原告受有損害，原告自
    得依民法第179 條規定，參酌土地法第97條第1 項、第105
    條規定，請求被告返還起訴前5 年即自92年11月6 日起至97
    年11月5 日止相當於租金之不當得利共69,768元【計算式：
    （342 平方公尺×408 元×10% ×5 年）＝69,768元】；及
    自97年11月6 日起至返還土地之日止，按月給付原告1,163
    元【計算式：（342 平方公尺×408 元×10% ÷12個月）＝
    1,163 元】。
  (二)聲明：被告應將系爭土地上如附圖所示A （面積4 平方公尺
    ）、B （面積338 平方公尺）之地上物拆除，並將土地返還
    原告；被告應給付原告69,768元，及自97年11月6 日起至返
    還占用系爭土地之日止，按月給付原告1,163元。
三、被告則辯稱：
  (一)被告在系爭土地上有地上物，並非無權占有，而是53年間興
    建水圳徵收土地時所留存之資料與現有水圳位置及水圳設計
    寬度之資料有出入所致，即以前水圳用地的徵收作業可能有
    誤，致土地界線不明，土地測量因之錯誤。被告至今未收到
    鑑界通知，基於公平原則，原告就系爭土地應申請鑑界，原
    告所稱被告之占用面積，因土地邊界不明，自無依據。
  (二)水圳沿線寬度應為一致，惟獨至被告房地附近，水圳寬度竟
    有雙倍寬度，差距過大，顯有疑問，故原告應提出確實數據
    說明，並調取水圳設計施工原始資料檔做為佐證，乃原告自
    視家大業大，未申請鑑界，亦未釐清爭議，即以一紙函文附
    上繳費單就要被告繳費，欺民太甚，另原告於96年11月14日
    之會勘紀錄載明要調閱相關文件檔案查證，事後均未提供並
    告知被告，可見原告之作業草率，便宜行事。
  (三)桃園縣政府於96年11月9 日以府地測字第09603754631 號函
    公告97年度地籍圖重測實施範圍，其中公告龍潭黃泥塘段要
    辦理重測，故系爭土地即將重測，本件土地爭議應俟土地重
    測結果及重新申請鑑界和原告提供興建水圳徵收面積等資料
    後，雙方再協調辦理，避免糾紛，而且系爭土地與被告之29
    8 ─10地號土地均須現場指界，設立界標，確立界址，以明
    雙方之土地位置。
  (四)被告之298 ─10地號土地上之房屋已依法登記，依土地法第
    43條規定不動產經登記者有絕對之效力，具有公信力，原告
    所稱系爭土地遭被告占用，顯然與依法登記者有絕對效力牴
    觸；爰聲明：原告之訴駁回。
四、本院之判斷：
  (一)不爭執之事實：
  1.系爭土地為原告所有，地目為水，使用分區為一般農業區，
    有土地登記謄本可參。
  2.就系爭土地被告並未向原告租用或借貸使用，亦無其他使用
    權源。
  (二)原告主張被告無權占有系爭土地如附圖所示A （面積4 平方
    公尺）、B （面積338 平方公尺）土地，在其上有地上物（
    含圍牆），此為被告所否認，並以前詞置辯；經查：被告占
    用系爭土地如附圖所示A （面積4 平方公尺）、B （面積33
    8 平方公尺），其上有地上物（含圍牆），業經本院會同大
    溪地政事務於98年2 月11日至現場履勘屬實，並製有勘驗測
    量筆錄可稽，大溪地政事務所並製有土地複丈成果圖附卷可
    參，而大溪地政事務所就系爭土地為被告占用之面積所做之
    測量方式，係：「用精密電子測距經緯儀在系爭土地附近施
    測圖根測量，並經檢核閉合後，以各導線點為基點，依據法
    官現場囑託施測系爭土地及附近可靠各界址點，並計算座標
    值輸入電腦，將各界址點以自動繪圖儀展繪於鑑測原圖上，
    再依本所保管之地籍圖謄繪本案有關土地地籍圖經界線，並
    與前項成果核對後測定於鑑測原圖上，製成鑑定圖。」，此
    有大溪地政事務於98年5 月1 日函覆本院之公函可參，是被
    告占用系爭土地之範圍，確如上開複丈成果所示之A （面積
    4 平方公尺）、B （面積338 平方公尺，含圍牆）之範圍，
    被告辯稱並未占用系爭土地，顯不可採。被告另稱系爭土地
    與伊之298 ─10地號土地之界址不明，應重新指界鑑定云云
    ，惟本件大溪地政事務所測量被告占用系爭土地之界標，係
    以系爭土地附近之施測根點為基準，此為法定基點，以之為
    施測基準，自無不當之處，被告如認伊之298 ─10地號土地
    與系爭土地間之界址不明，應另行訴請確認界址才是；至被
    告稱桃園縣政府就龍潭黃泥塘段之土地即將土地重測，此乃
    被告單方之陳述，並無證據可資證明，系爭土地是否要做土
    地重測已不知，何況土地重測之結果是否與現況不同，更無
    從查知；而土地法第43條規定「依本法所為之登記，有絕對
    效力」，乃為保護信賴登記而與之為交易行為之善意第三人
    所設，此與土地登記面積或土地界址有無錯誤無涉，是被告
    所為之抗辯，均不足採。
  (三)按所有人對於無權占有或侵奪其所有物者，得請求返還之。
    對於妨害其所有權者，得請求除去之。有妨害其所有權之虞
    者，得請求防止之。民法第767 條定有明文，系爭土地為原
    告所有，被告並無任何合法之權源而占用系爭土地，並在其
    設有如附圖所示之A （面積4 平方公尺）、B （面積338 平
    方公尺）地上物（含圍牆），則原告依上開法律規定，請求
    被告返還占用之系爭土地，並拆除其上之地上物，自屬有據
    。
  (四)再無法律上之原因而受有利益，致他人受損害者，應返還其
    利益。民法第179 條第1 項前段亦有規定，而無權占有他人
    之土地，可能獲得相當於租金之利益為社會之通常觀念。（
    最高法院61年台上字第1695號判例參照）本件被告無權占有
    原告之系爭土地，為無法律上之原因而受利益，原告不能使
    用土地以獲取利益，因此受有損害，故原告主張依不當得利
    之法律關係請求被告返還相當於租金之利益，應屬可取。再
    者，城市地方房屋之租金，以不超過土地及其建築物申報總
    價年息百分之十為限；第97條、第99條及第101 條之規定，
    於租用基地建築房屋均準用之。此為土地法第97條、第105
    條所明定，土地法第97條所稱之城市地方係指市縣行政區域
    而言，凡在市縣行政區域內者，即有其適用（最高法院54年
    度第1 次民、刑庭總會會議決議參照）。又法定地價，依土
    地法第148 條規定，係土地所有人依該法規定所申報之地價
    。上開計收租金限制之規定，非不得據為計算本件相當租金
    利益之標準，而租金之數額，除可以基地申報地價為基礎外
    ，尚須斟酌基地之位置，工商業繁榮之程度，承租人利用基
    地之經濟價值及所受利益等項，並與鄰地租金相比較，以為
    決定。本件原告請求被告返還起訴前5 年即自92年11月6 日
    起至97年11月5 日止相當於租金之不當得利69,769元及自97
    年11月6 日起至返還土地之日止，按月給付原告1,163 元等
    語。經查：
  1.系爭土地之地目為水，屬水利用地，使用分區為特定農業區
    ，於93年1 月至95年12月之申報地價為每平方公尺384 元，
    96年1 月起至今為每平方公尺408 元，此有土地登記第二類
    謄本附卷可稽（本院卷第92頁）。又系爭土地臨近國軍桃園
    總醫院約800 公尺，距離國道三號龍潭交流道約700 公尺，
    可經由龍潭鄉○○路與中興路聯絡，有本院前述勘驗筆錄及
    原告測繪之地理位置圖可參，而龍潭鄉○○路○街道商店林
    立，街況繁榮等情，亦有原告提出之照片可參（本院卷第93
    頁至95頁）。
  2.本院審酌上情，認原告請求被告給付相當於租金之不當得利
    ，應按其無權占有系爭土地面積之申報總價之年息5%為適當
    ，計算後每年相當於租金之不當得利金額為6,977 元【342
    ×408 ×5%=6,977元，元以下四捨五入】，故原告可得請求
    相當於租金之不當得利金額，每年為6,977 元。本件原告係
    於97年11月6 日起訴繫屬本院（本院卷第4 頁），故起訴前
    5 年係自92年11月6 日起至97年11月5 日止，此部分被告應
    給付原告之金額為33,653元【（342 平方公尺×384 元×5%
    ×3 年=19,699） ＋（342 平方公尺×408 元×5%×2 年=1
    3,954） ＝33,653元】；及自97年11月6 日起至返還土地之
    日止，被告應按月給付原告581 元（6,977 ÷12=581）；原
    告逾此部分之請求，即屬無據，應予駁回。
五、本件事證已臻明確，兩造其餘主張、陳述及所提證據資料，
    經本院斟酌後，認與判決結果不生影響，爰不再一一論述，
    併此敘明。
六、據上論結，本件原告之訴，為一部有理由，一部無理由，依
    民事訴訟法第79條，判決如主文。
中    華    民    國    98    年    8     月    4     日
                  民事第一庭  法  官  潘進柳
以上正本係照原本作成
如對本判決上訴，須於判決送達後20日內向本院提出上訴狀
中    華    民    國    98    年    8     月    4     日
                              書記官  谷貞豫


司法院資訊處製作；財團法人民間司法改革基金會備份。
